【裁判字號】    92,上易,569
【裁判日期】    920331
【裁判案由】    家暴傷害
【裁判全文】
臺灣高等法院刑事判決                            九十二年度上易字第五六九號
    上  訴  人
    即  被  告  乙○○
右上訴人因傷害案件，不服臺灣板橋地方法院九十一年度易字第二０七五號，中華民
國九十一年十月八日第一審判決（起訴案號：臺灣板橋地方法院檢察署九十一年度偵
字第九三五四號）提起上訴，本院判決如左：
    主  文
原判決關於乙○○部分撤銷。
乙○○無罪。
    理  由
一、公訴意旨略以：被告乙○○與告訴人甲○○係夫妻關係，於民國九十年十二月三
    十一日下午二時許，在臺北縣新莊市○○路六七０號住處，二人因故發生爭執，
    告訴人甲○○遂基於傷害之犯意，徒手毆打被告乙○○，致被告乙○○受有左側
    頸部瘀傷六乘零點五公分之傷害 (甲○○傷害乙○○部分，業經原審法院判處有
    期徒刑三月確定) ，被告乙○○亦基於傷害之犯意，持按摩棒反擊，致告訴人甲
    ○○受有左側耳後瘀腫五公分之傷害，因認被告乙○○涉犯刑法第二百七十七條
    第一項之傷害罪嫌。
二、按犯罪事實應依證據認定之，無證據不得推定其犯罪事實，又不能證明被告犯罪
    者，應諭知無罪之判決，刑事訴訟法第一百五十四條、第三百零一條第一項分別
    定有明文。次按對於現在不法之侵害，而出於防衛自己或他人權利之行為，不罰
    ，為刑法第二十三條前段所規定。而刑法上之防衛行為，只以基於排除現在不法
    之侵害為已足，防衛過當，指防衛行為超越必要之程度而言，防衛行為是否超越
    必要之程度，須就實施之情節而為判斷，不得以侵害與防衛之法益之輕重為判斷
    之標準，即應就不法侵害者之攻擊方法與其緩急情勢，由客觀上審查防衛權利者
    之反擊行為，是否出於必要以定之，此亦有最高法院十九年上字第一一七七號、
    六十三年台上字第二一０四號判例意旨可資參照。
三、公訴意旨認被告乙○○涉有右開傷害犯行，無非以告訴人甲○○之指訴、行政院
    衛生署台北醫院於九十年十二月三十一日出具之診斷證明書一紙為憑，而被告於
    警訊及被告之女王潔婷於偵查中亦均供述被告有持按摩棒反擊之情為其論據。訊
    據被告矢口否認有何傷害犯行，辯稱：案發當日，告訴人喝醉酒返家，進入房間
    即伸手向我要錢，為我所拒，告訴人突然出手攻擊我，並用雙手掐住我的脖子，
    將我壓倒在床上，我用力掙脫，朝客廳方向奔跑，因告訴人酒醉在後追逐時，跌
    跌撞撞不慎滑倒而受傷，卻反誣指係遭我傷害，我確未出手或持按摩棒攻擊告訴
    人致傷等語。經查：
(一)證人即被告與告訴人之女王潔婷、王潔琳於本院調查中證述被告與告訴人間相處
    情況時陳稱：告訴人長期無業，均賴被告扶養，告訴人嗜酒，酒醉返家即藉故亂
    發脾氣，責罵被告及其女，甚且曾多次出手毆打被告等情，並有被告提出自八十
    二年間起其與告訴人多次發生爭吵時，告訴人破壞家中物品及毆打被告成傷之現
    場照片、診斷證明書、台灣板橋地方法院檢察署檢察官八十七年度偵字第二三七
    一五號聲請簡易判決處刑書 (嗣經台灣板橋地方法院三重簡易庭以八十八年度重
    簡字第六十九號判決判處拘役五十日確定，此有卷附台灣高等法院檢察署刑案紀
    錄簡覆表一紙足參)等件為憑，顯見被告係長期身處婚姻暴力陰影之下。
(二)被告於警訊時即坦稱：「九十年十二月三十一日十四時，在自宅內，遭我先生 (
    即告訴人)以徒手打我頭部並口頭威脅要我死，並且有喝酒，我才用龍馬棒 ( 健
    康器材)還擊」等語 (見偵查卷第二頁倒數第二至三行)，證人即其女王潔婷於偵
    查時亦證稱：「有一次爸爸把媽媽壓在床上，媽媽有用按摩棒打爸爸」等語 (見
    偵查卷第二十九頁背面第七至八行) ，嗣證人王潔婷於本院調查時改稱其係耳聞
    自其妹王潔琳等語，惟證人王潔琳於本院調查時仍證稱：我當時人在房門外，在
    房間內，我媽媽一直要把爸爸推開，因為爸爸把媽媽壓住，所以媽媽拿按摩棒輕
    輕的打爸爸耳後一下，然後就趁機推開爸爸‧‧‧按摩棒是放在床上等語，核被
    告於警訊時之供述，未經任何利益衡量，而證人王潔琳、王潔婷均係被告之女，
    自無任意虛構情節之理，且互核一致，被告於警訊時之供述、證人王潔婷於偵查
    時、證人王潔琳於本院調查時證述之情節，自堪採信，況且被告既係遭告訴人以
    雙手掐住頸部，並壓倒於床上，而被告係一女子，倘非使用其他器物，僅憑徒手
    之力，衡情尚難撼動告訴人之身驅，而得以順利脫逃，足認本案案發當時被告確
    有持按摩棒攻擊告訴人耳後，以致造成如告訴人所提出之行政院衛生署台北醫院
    診斷證明書上所載之左側耳後瘀腫五公分之普通傷害，是告訴人所指訴之遭被告
    持按摩棒擊傷，亦非子虛。
(三)被告固有持按摩棒攻擊告訴人成傷，然參諸被告及證人林潔琳上開供述，及被告
    確因遭告訴人以雙手掐住頸部，以致其左側頸部瘀傷六乘零點五公分，亦有被告
    提出由行政院衛生署台北醫院於九十年十二月三十一日所出具之診斷證明書一紙
    為憑，故本件係起因於告訴人先出手攻擊被告，並以雙手掐住被告頸部，將之壓
    倒於床上，則告訴人出手攻擊被告之行為，對於被告之身體確有所危害，而屬不
    法之侵害，則被告為避免己身遭受身體之現時不法之危害，出於防衛己身之人身
    權利，而出於防衛之意思，持按摩棒敲擊告訴人耳後，以制止告訴人之攻擊行為
    ，實符事理之常，顯見被告係出於防衛之意思，而非傷害之意思而攻擊告訴人。
(四)觀諸卷附告訴人所提出之由行政院衛生署出具之台北醫院診斷證明書上所載之受
    傷情形為：「左側耳後瘀腫五公分」，告訴人所受之傷勢僅在耳後一處，而未及
    其他，而被告因遭被告以雙手掐住頸部並壓制於床上，為防衛其己身之人身權利
    ，以男女體力之懸殊，非順手拾起置於床上之按摩棒攻擊告訴人耳後，使其頓然
    鬆手，藉機掙脫，實無從避免、排除此一不法侵害之繼續，實有其必要性，且被
    告於持按摩棒攻擊告訴人耳後，告訴人將雙手鬆開之際，告訴人之不法侵害已為
    過去，即趁機逃離房間，未再持按摩棒持續攻擊告訴人，因之告訴人之傷勢僅在
    耳後一處，被告對於告訴人不斷之不法侵害，仍未對於告訴人之身體他處施以攻
    擊，其意僅在於掙脫告訴人之攻擊，以避免發生更大之危害，告訴人之傷勢並未
    逾越耳後一帶，益徵被告之防衛行為，係選擇對於告訴人人身所造成之損害最小
    處，亦符合相當性，而無防衛過當。
四、綜上，被告係對於告訴人現時之不法侵害，為防衛己身之權利而出於不得己且符
    合相當性之手段，以防衛己身之權利，符合正當防衛之要件，且未過當，此外復
    查無其他積極證據足證被告涉有公訴意旨所指基於傷害故意而傷害告訴人成傷之
    之犯行，被告所為顯然不成罪。原審不察，而為被告有罪之判決，即有違誤。被
    告據此上訴，指摘原判決不當，為有理由，應予撤銷改判，為被告無罪之諭知。
據上論斷，應依刑事訴訟法第三百六十九條第一項前段、第三百六十四條、第三百零
一條第一項，判決如主文。
本案經檢察官彭坤業到庭執行職務。
中    華    民    國      九十二  年       三       月      三十一      日
                             臺灣高等法院刑事第二十四庭
                                 審判長法  官  陳  貽  男
                                       法  官  陳  憲  裕
                                       法  官  徐  世  禎
右正本證明與原本無異。
不得上訴。
                                       書記官  陳  玲  憶
中    華    民    國      九十二  年       三       月      三十一      日


司法院資訊處製作；財團法人民間司法改革基金會備份。
